【裁判字號】    89,判,3001
【裁判日期】    891026
【裁判案由】    房屋稅
【裁判全文】
最  高  行  政  法  院  判  決                  八十九年度判字第三○○一號
    原      告  甲○○
    被      告  臺北市稅捐稽徵處
    代  表  人  謝松芳
右當事人間因房屋稅事件，原告不服財政部中華民國八十八年六月廿四日台財訴第0
00000000號再訴願決定，提起行政訴訟，本院判決如左：
    主  文
原告之訴駁回。
訴訟費用由原告負擔。
    事  實
緣原告與訴外人周明功共有之坐落臺北市○○○路○段一三五巷一四號建物（應有部
分各二分之一），經被告大同分處依實際使用情形核課其八十七年度應納房屋稅為新
台幣（下同）三、二九八元（其中營業用部分現值為二七、二○○元，住家用部分現
值為八一、二○○元，非住家非營業用部分現值為五四、五○○元，總計房屋現值一
六二、九○○元）。原告不服，申請復查，未獲變更，一再訴願，均遭決定駁回，乃
提起行政訴訟。茲摘兩造訴辯意旨於次：
原告起訴意旨及補充理由略謂：原告與周明功共有系爭房屋，權利範圍各二分之一，
原告使用二樓，全部供住家用，依房屋稅條例第四條、第五條規定，應按應有部分適
用實際使用稅率核課房屋稅，始符實質課稅原則。該屋現值一六二、九○○元，二分
之一現值應為八一、四五○元，低於十萬元以下，依房屋稅條例第十五第一項第九款
規定，免徵房屋稅，符合憲法第七條、第十九條規定。財政部民國七十四年七月二十
二日台財稅第一九一八○號函謂：「住家房屋現值，係指整戶住家房屋之現值．．．
。」旨在排除公共設施之現值，非認建物需全部為住家始能適用，否則無異違反房屋
稅條例第五條規定，依憲法第一百七十二條及中央法規標準法第十一條規定，實屬無
效。縱財政部認定系爭房屋部分作營業用，部分供住家使用，部分非住家非營業用，
就住家使用部分房屋現值為八一、二○○元，亦低於十萬元以下，自可享有免徵住家
用房屋稅之權利，實不得以財政部上函及八十四年四月十二日台財稅第八四一六一六
四六號函排除原告免稅事實而枉法決定。且依憲法第二十三條、中央法規標準法第五
條、第六條規定，上開財政部函，亦無適用餘地。況上開函釋，並無公布或發布日期
，乃財政部內部公文，依中央法規標準法第十二條、第十三條規定，無拘束力。臺灣
省稅務處六十年九月一日財稅處三字第○九○九一號通知：「．．．關於房屋現值在
新台幣二七、○○○元以下，而一部分為住家用者，依上開規定應按實際使用面積分
別徵免。」意即同一房屋中營業用部分，按其實際使用面積課徵房屋稅，至於住家用
部分則免徵房屋稅。房屋稅條例第十五條第一項第九款歷經數次修正，六十年九月一
日規定之課稅現值為（銀元五千元），足見上開臺灣省稅務局函稱之房屋現值二七、
○○○元，係營業用及住家用之總和。房屋若全部供住家用，其住家用房屋現值即等
於整戶房屋現值，若部分供住家用、部分供營業用房屋，其房屋現值應為營業用房屋
現值與住家房屋現值總和，並非為整戶住家房屋之現值。該房屋稅營業用部分按營業
用稅率核課，而住家使用部分尚需考量其住家用房屋現值有否合乎房屋稅條例第十五
條第一項第九款規定，如符合則免徵住家用房屋稅，若不合（即房屋現值住家用部分
大於該條款住家用房屋現值），則自用住宅部分按住家用稅率核課房屋稅，方符稅制
。財政部卻誤為當時法條係規定現值二七、○○○元以下免徵，演變至現在之十萬元
，顯有不合。再者，房屋稅條例為普通法，適用於全國，該稅屬地方稅，由地方機關
核課，僅係管轄權之區分而已，且財政部彙編亦將該通知編入，是訴願決定書理由限
縮指該通知僅適用臺灣省，有違憲法第七條規定之平等原則。被告八十七年五月十六
日北市稽大同乙字第八七○一○四四三號函核發八十七年房屋稅稅單載明納稅義務人
為原告一人，八十七年房屋稅繳款書卻記載納稅義務人為原告等二人，此行政錯誤，
行政機關未曾自行反省。另系爭房屋現值自八十三年起迄今皆未按年折舊，依據房屋
稅條例第十條規定顯然有誤。又依訴願法，訴願人提起訴願、再訴願時，須具繕本送
原處分機關，基於平等原則，原處分機關亦應抄送答辯書予訴願、再訴願人。原告於
行政爭訟時，請求抄送答辯書，財政部未抄送，違反憲法第十六條規定，爰請判決撤
銷原處分及原決定，用保原告合法權益等語。
被告答辯意旨略謂：系爭建物，依被告房屋稅徵收底冊所載，其八十七年度房屋稅課
稅現值為一六二、九○○元，雖原告之應有部分僅二分之一，惟房屋稅條例第十五條
第一項第九款規定之住家房屋現值，係指整戶住家房屋之現值，並非應有部分現值。
復依被告房屋稅現值核計表影本所載，該建物有「明奇水電」及「周耀德土地登記事
業代理人事務所」，分別供營業及執行業務使用，則系爭建物已非全部供作住家用房
屋甚明，被告大同分處依該建物實際使用情形分別依適用之稅率課徵房屋稅，揆諸房
屋稅條例第四條第一項、第五條第二款、第三款、第十五條第一項第九款前段及財政
部七十四年七月二十二日台財稅第一九一八○號函釋規定，並無不合。又財政部八十
四年四月十二日台財稅第八四一六一六四六四號函釋規定：「說明：二、鑒於共有房
屋分管使用且使用情形各不相同者，日益普遍，為應事實需要並兼顧便民服務，納稅
義務人申請就其分管部分之實際使用情形分單課徵房屋稅案件，如共有人之分管面積
與依其權利範圍所計算之應有面積相等者，應准受理。惟分單後住家用房屋現值在新
台幣十萬元以下者，應無房屋稅條例第十五條第一項第九款規定免徵房屋稅之適用．
．．」本件原告與其共有人並未就本案建物依其權利範圍申請分管，且縱申請分管，
依上函釋，亦無免徵房屋稅之適用。至臺灣省稅務處六十年九月一日財稅處三字第○
九○九一號通知，其適用前提係指整戶房屋現值在十萬元以下者，方有住家用部分免
徵房屋稅，原告對於該通知之適用，恐有誤解。綜上，原告之訴無理由，請予駁回等
語。
    理  由
按「房屋稅向房屋所有人徵收之．．．共有房屋向共有人徵收之，由共有人推定一人
繳納，其為不推定者，由現住人或使用人代繳。」「房屋稅依房屋現值，按左列稅率
課徵之：．．．二、非住家用房屋，其為營業用者，最低不得少於其房屋現值百分之
三，最高不得超過百分之五．．．三、房屋同時作住家及非非住家者，應以實際使用
面積，分別按任家用或非住家用稅率，課徵房屋稅．．．」「私有房屋有左列情形者
，免徵房屋稅．．．九、住家房屋現值在新台幣十萬元以下者。」分別為房屋稅條例
第四條第一項、第五條第二款、第三款、第十五條第一項第九款前段所規定。本件原
告與訴外人周明功共有系爭建物，應有部分各二分之一，經被告依實際使用情形核課
其八十七年度應納房屋稅為三、二九八元（其中營業用部分現值為二七、二○○元，
住家用部分之現值為八一、二○○元，非住家非營業用部分之現值為五四、五○○元
，總計房屋現值一六二、九○○元）。原告不服，循序提起行政訴訟，主張如事實欄
所載。查系爭房屋為磚造建物，由原告及周明功所共有，應有部分各二分之一，該屋
整戶八十七年度房屋稅課稅現值為一六二、九○○元，其中部分供「明奇水電」及「
周耀德土地登記事業代理人事務所」，作營業及執行業務使用，非全部供作住家用。
營業用部分現值為二七、二○○元，住家用部分之現值為八一、二○○元，非住家非
營業用部分之現值為五四、五○○元，有建物登記謄本、房屋稅徵收底冊、房屋稅現
值核計表影本附原處分卷可稽。原告主張系爭房屋現值自八十三年起迄今，皆未按年
折舊，與房屋稅條例第十條規定不合云云。惟系爭房屋自完成之日起歷經年數，已逾
臺北市政府依房屋稅條例第十一條第一項規定，於八十六年七月九日府財稅字第八六
○五八三一○○號公告之「臺北市房屋折舊率及耐用年數表」所定磚造房屋之最高折
舊年數四十六年，依上開年數表附註四：「本表係採簡單平均法預留殘值，按年計算
折舊，自房屋完成之年起，按年計算折舊至經歷年數屆滿折舊年數為止。如房屋使用
屆滿折舊年數尚未拆除重建，則自房屋經歷年數屆滿折舊年數之次年起不再計算折舊
。」是被告自系爭本年度未再予折舊，尚非無據。次查財政部七十四年七月二十二日
台財稅第一九一八○號函規定：「住家房屋現值，係指整戶住家房屋之現值．．．」
八十四年四月十二日台財稅第八四一六一六四六四號函復規定：「‧‧‧鑒於共有房
屋分管使用且使用情形各不相同者，日益普遍，為應事實需要並兼顧便民服務，納稅
義務人申請就其分管部分之實際使用情形分單課徵房屋稅案件，如共有人之分管面積
與依其權利範圍所計算之應有面積相等者，應准受理。惟分單後住家用房屋現值在新
台幣十萬元以下者，應無房屋稅條例第十五條第一項第九款規定免徵房屋稅之適用。
．．．」該二函釋係主管財稅之財政部本於職權就房屋稅條例第十五條第一項第九款
所為解釋，且觀同條例第四條第一項規定，共有房屋向共有人徵收之，並非規定共有
房屋各按共有人應有部分徵收之。第五條亦僅定應按實際使用情形，各依其稅率課徵
，非關免稅範圍。財政部上開函釋，以整戶為單位，計算其住家部分應否免徵房屋稅
，與首揭規定並無不合，亦未違反憲法第七條、第十九條、第一百七十二條及中央法
規標準法第五條、第六條、第十二條、第十三條等規定。系爭房屋整戶現值，已超過
十萬元，雖原告僅有應有部分二分之一，且作住家使用部分現值均低於十萬元，但依
房屋稅條例第十五條第一項第九款所定之住家房屋現值，依上開函釋係指整戶房屋之
現值，被告依該房屋實際使用情形，分別依應適用之稅率課徵房屋稅，揆諸首揭法條
規定及財政部函釋，並無不合。至原告所引台灣省稅務處六十年九月一日財稅處三字
第○九○九一號通知，依財政部八十九年所編法令彙編，其全文為：「依房屋稅條例
第十五條第一項第九款規定：『住家房屋現值在九千元（編者註：現行條例改為新臺
幣十萬元）以下者，免徵房屋稅。』關於房屋現值在新台幣二七、○○○元（同前註
）以下，而一部分供營業用，一部分為住家用者，依上開規定應按其實際使用面積分
別徵免。」而查本條款歷經多次修正免徵數額，五十九年七月八日修正為五千元（銀
元，折合新臺幣一五、○○○元），六十三年十一月卅日修正為九千（銀元，折合新
臺幣二七、○○○元，七十年五月二十日修正為新臺幣五萬四千元，八十一年七月二
十九日修正為現行十萬元。依彙編所列通知日期六十年九月一日當時房屋稅條例規定
免徵數額應為五千元（銀元，折合新臺幣一五、○○○元），然依該通知文字，當時
房屋稅條例第十五條第一項第九款規定金額為九千元（銀元，折合新臺幣二七、○○
○元），兩者顯有不符，似係編印時誤將通知年度印為六十年（六十年時條例尚未修
正，臺灣省稅務局自無可能預知以後修正之金額，該通知應似六十三年修正後所發，
因時隔已久，通知原本已無可考）。上開彙編所印年度雖有錯誤，惟其文字係謂，房
屋部分為住家用，部分非住家用，而全部現值在該款規定之數額二七、○○○元（即
銀元九千元）以下者，該住家用部分，始可免徵，並非以住家用部分是否在規定數額
內為決定得否免徵之條件，原告主張依該函，住家用部分現值在規定之數額以下即可
免徵，尚有誤解。舉例言之，房屋現值整戶為一二○、○○○元，如全部作為住家用
，須按百分之一．三八課徵房屋稅一、六五六元，如住家用部分現值十萬元，其餘營
業用，依原告主張，住家用部分免稅，僅營業用部分課徵房屋稅百分之三，計六○○
元，與營業用須適用較高稅率，繳納較高房屋稅規定相矛盾，全部住家用所納稅額反
較部分作營業用所納房屋稅為少，自非可採。另被告八十七年五月十六日北市稽大同
乙字第八七○一○四四三號函核發之八十七年房屋稅繳款書，納稅義務人固僅記載原
告姓名，但被告於復查後所發繳款書，已將納稅義務人改為甲○○等二人，並將限繳
日期改訂自八十七年八月十一日起至同年九月十日。末查八十七年十月二十八日修正
，八十九年七月一日施行前之訴願法第十四條第一項規定訴願人應繕具訴願書副本送
於原行政處分或決定機關，該條第二項，就上開機關於收到訴願書副本所為答辯書，
則未規定應送交副本予訴願人、再訴願人，原告於行政爭訟時，被告縱未抄送答辯書
予原告，亦難謂為違反憲法第十六條規定。原告上開各主張，均無足取，其起訴意旨
，非有理由，應予駁回。至兩造其餘訴辯理由，與判決結果無影響，無庸贅敘，併此
指明。
據上論結，本件原告之訴為無理由，爰依行政訴訟法施行法第二條、行政訴訟法第九
十八條第三項前段，判決如主文。
中    華    民    國     八十九      年      十      月     二十六      日
                    最 高 行 政 法 院  第 一 庭
                                審 判 長 法  官      黃  綠  星
                                         法  官      黃  合  文
                                         法  官      蔡  進  田
                                         法  官      黃  璽  君
                                         法  官      廖  宏  明
右  正  本  證  明  與  原  本  無  異
                                         法院書記官  邱  彰  德
中    華    民    國     八十九      年      十      月     二十七      日


司法院資訊處製作；財團法人民間司法改革基金會備份。
